【裁判字號】    96,訴,115
【裁判日期】    970108
【裁判案由】    侵權行為損害賠償
【裁判全文】
臺灣臺北地方法院民事判決               96年度訴字第115號
原      告  乙○○
                        3樓
訴訟代理人  李保祿律師
            鄭錦堂律師
被      告  甲○○
            康和綜合證券股份有限公司
法定代理人  鄧序鵬
訴訟代理人  陳國雄律師
複  代理人  邱南嫣律師
            劉宏邈律師
上列當事人間因詐欺等案件，原告提起附帶民事訴訟請求侵權行
為損害賠償事件，經本院刑事庭裁定移送本院，本院於民國96年
12月20日言詞辯論終結，判決如下：
    主      文
被告甲○○、康和綜合證券股份有限公司應連帶給付原告新臺幣
貳佰陸拾陸萬玖仟玖佰貳拾柒元，及被告甲○○部分自民國八十
八年六月二日起、被告康和綜合證券股份有限公司自民國八十八
年六月五日起，均至清償日止，按年息百分之五計算之利息。
原告其餘之訴駁回。
訴訟費用由被告連帶負擔百分之五十九，餘由原告負擔。
本判決第一項，於原告以新臺幣捌拾玖萬元為被告甲○○、康和
綜合證券股份有限公司供擔保後，得假執行；但被告康和綜合證
券股份有限公司如以新臺幣貳佰陸拾陸萬玖仟玖佰貳拾柒元為原
告預供擔保後，得免為假執行。
原告其餘假執行之聲請駁回。
    事實及理由
壹、程序方面：
一、按當事人之法定代理人其代理權消滅者，訴訟程序在有法定
    代理人承受其訴訟以前當然停止；又承受訴訟人，於得為承
    受時，應即為承受之聲明，民事訴訟法第170 條、第175 條
    第1 項分別定有明文。本件起訴時被告康和綜合證券股份有
    限公司（以下稱丁○○○公司）法定代理人為丙○○，後於
    民國95年7 月4 日變更法定代理人為鄧序鵬，有變更登記表
    在卷可佐（見本院卷第26至28頁）。是被告丁○○○公司具
    狀聲明承受訴訟（見本院卷第22頁），於法即無不合。
二、按訴狀繕本送達後，原告不得將原訴變更或追加他訴，但擴
    張或減縮應受判決事項之聲明者，不在此限，民事訴訟法第
    255 條第1 項第3 款定有明文。本件原告起訴時原請求被告
    應連帶給付新臺幣（下同）4,606,860 元，嗣於起訴狀繕本
    送達後，於96年9 月14日具狀請求被告應連帶給付4,543,02
    1 元，核屬減縮應受判決事項之聲明，是原告所為訴之變更
    應予准許。
三、被告甲○○經合法通知後，未於最後言詞辯論期日到場，核
    無民事訴訟法第386 條所列各款情形，應依原告之聲請，由
    其一造辯論而為判決。
貳、實體方面：
一、原告起訴主張略以：
（一）被告甲○○前任職被告丁○○○公司忠孝分公司之助理營
      業員，並無營業員執照，依法不得接受客戶委託而買賣股
      票，被告丁○○○公司明知上情，竟仍為甲○○印製營業
      員之名片，並任由其以營業員名義向客戶招攬股票委託買
      賣事宜。甲○○於86年5 月初親持開戶資料至伊工作地點
      辦理手續，起初交易一切正常，詎甲○○竟未經伊之同意
      、委託，而為下列侵權行為：
    1.於86年7 月30日起至86年9 月26日止，未經伊同意竟盜賣
      伊帳戶內之中華開發公司股票10張、日月光公司股票20張
      、台積電公司股票7 張、聯電公司股票10張共47張股票，
      致伊受有之價差損害達810,648 元。
    2.於86年8 月1 日盜賣伊所有日月光公司股票13張，將所得
      款項轉買一銀公司股票10張，再佯稱丁○○○人員輸入錯
      誤，將他人之一銀公司股票10張匯入伊集保帳戶內，使伊
      陷於錯誤而提出該10張股票交付之，為此受有1,226,745
      元之損害。
    3.於86年8 月20日再盜賣伊之中華開發公司股票5 張、日月
      光公司股票7 張、台積電公司股票3 張，將所得款項轉買
      國巨公司股票10張，次日再賣出該國巨公司股票10張，得
      款1,423,673 元，復又佯稱丁○○○人員輸入錯誤致將他
      人股款匯入伊帳戶，使伊將該款項匯入其所指定之帳戶，
      為此受有1,423,673 元之損害。
    4.於同年9 月6 日又佯稱丁○○○人員輸入錯誤，將其股款
      316,167 元匯入伊帳戶，使伊將該款項匯予甲○○，為此
      受有316,167 元之損害。
    5.自86年7 月30日起至同年10月6 日止，被告甲○○為製造
      業績以賺取手續費收入，未經伊授權多次當沖股票，造成
      伊損失共765,788 元。
    6.總計伊因被告甲○○之侵權行為，共受有4,543,021 元之
      損害。伊對甲○○所為之詐欺等行為依法提出刑事告訴，
      並經臺灣高等法院以95年度上易字第2601號刑事判決判處
      其罪刑在案，依民法第184 條第1 項規定，被告甲○○對
      伊所受損害自應損害賠償責任。
（二）被告丁○○○公司明知被告甲○○未具營業員資格，仍為
      其印製營業員名片供其對外招攬客戶，復任由甲○○於其
      營業處所以借牌方式接受客戶委託買賣股票，除顯未對甲
      ○○盡選任及監督之責外，甚有共同參與以獲取手續費等
      利益，是被告丁○○○公司對甲○○前開所為之侵權行為
      ，自應依民法第188 條負僱用人之連帶賠償責任。爰依民
      法第184 條第1 項、第188 條第1 項等規定訴請被告連帶
      賠償等語。並聲明：1.被告應連帶給付原告4,543,021 元
      ，及自起訴狀繕本送達翌日起至清償日止按年息5%計算之
      利息。2.願供擔保，請准宣告假執行。
二、被告部分：
（一）被告甲○○未於最後言詞辯論期日到場，依其前曾到場之
      陳述則略以：對原告附帶民事起訴狀所列之事實不爭執，
      伊確實未具營業員資格，並盜賣原告所有之47張股票等語
      。
（二）被告丁○○○公司則略以：
    1.證券經紀商受託買賣有價證券時，皆會要求委託人開戶時
      應簽具「委託買賣證券受託契約」，留存印鑑卡或簽名樣
      式卡等備查，惟原告開戶時並未出具上開文件以供伊公司
      留存，僅交付活期儲蓄存款存摺與蓋妥印文之取款條予被
      告甲○○，並委其代收對帳單，可見原告與被告甲○○間
      存有私人之委託買賣有價證券關係，被告甲○○之營業員
      名片為其自己所印製，非伊所提供，縱使甲○○有前開侵
      權行為，亦係其個人之犯罪行為，非執行職務之行為。再
      者，伊僱用被告甲○○時，除考量其有從事證券買賣之經
      驗，具有辦理證券買賣之一定能力，且未查得其曾有業務
      侵占、詐欺之犯行前科，被告甲○○之行為，係其故意違
      背與原告間之私人委託買賣證券之約定，伊公司縱盡選任
      及監督之責，亦無從防止，是伊自毋庸依民法第188 條之
      規定負連帶賠償責任。
    2.退步言之，縱認伊應負連帶賠償責任，惟原告所指買賣股
      票之810,648 元差額，實為買賣股票之損失，並非被告甲
      ○○侵權行為所致。且原告與甲○○間私相成立委託買賣
      股票之約定，將其活期儲蓄存款存摺與蓋妥印文之取款條
      交予甲○○，委其代收對帳單在先；復在甲○○2 次以員
      工作業疏失，要求原告返還之金額高達1,739,849 元時，
      對此類交易上之重大疏失，均未向伊公司為任何查證，或
      要求甲○○提出相關證明，而逕依其要求交付款項、股票
      及匯款至甲○○指定之私人帳戶，原告對本件損害之發生
      或擴大，顯有重大過失，依民法第217 條，伊自得請求減
      輕或免除賠償金額等語，資為抗辯。並聲明：1.原告之訴
      駁回。2.若受不利益判決，願供擔保請准宣告免為假執行
      。
三、兩造不爭執事項：
（一）被告甲○○於案發時任職於被告丁○○○公司擔任助理營
      業員，未具營業員資格。
（二）被告甲○○未經原告同意，於86年7 、8 、9 月間盜賣原
      告所有之中華開發公司股票10張、日月光公司股票20張、
      台積電公司股票7 張、聯電公司股票10張共47張。
（三）被告甲○○於86年8 月1 日盜賣原告所有日月光公司股票
      13 張 ，將所得款項轉買一銀公司股票10張，再佯稱丁○
      ○○人員輸入錯誤，將他人之一銀公司股票10張匯入原告
      帳戶內，使原告陷於錯誤而提出該10張股票交付予甲○○
      。
（四）被告甲○○於86年8 月20日盜賣原告之中華開發公司股票
      5 張、日月光公司股票7 張、台積電公司股票3 張，將所
      得款項轉買國巨公司股票10張，次日再賣出該國巨公司股
      票10張，得款1,423,673 元，復又佯稱丁○○○人員輸入
      錯誤致將他人股款匯入原告帳戶，使原告將該款項匯入其
      所指定之帳戶內；另於同年9 月6 日又佯稱丁○○○人員
      輸入錯誤，將其股款316,167 元匯入原告帳戶，使原告將
      該款項匯予甲○○。
四、本件之爭點為：
（一）被告丁○○○公司是否應依民法第188 條規定負連帶賠償
      責任？
（二）原告主張所受損害之金額，有無理由？
（三）原告就本件損害之發生與擴大是否與有過失？
五、本院得心證之理由：
（一）關於被告丁○○○公司是否應依民法第188 條規定負連帶
      賠償責任之部分：
    1.按受僱人因執行職務，不法侵害他人之權利者，由僱用人
      與行為人連帶負損害賠償責任，民法第188 條第1 項前段
      定有明文。而所謂受僱人因執行職務不法侵害他人之權利
      ，不僅指受僱人因執行其所受命令、或委託之職務自體，
      或執行職務所必要之行為，而不法侵害他人之權利而言，
      即受僱人之行為，在客觀上足認為與其執行職務有關，而
      不法侵害他人之權利者，就令其係為自己利益所為亦應包
      括在內（最高法院42年台上字第1224號判例意旨參照）。
      是民法第188 條第1 項所稱之「執行職務」，初不問僱用
      人與受僱人之意思如何，一以行為之外觀斷之，即是否執
      行職務，悉依客觀事實決定。凡受僱人之「行為外觀」具
      有執行職務之形式，在客觀上足以認定其為執行職務者，
      就令其為濫用職務行為，怠於執行職務行為或利用職務上
      之機會及與執行職務之時間或處所有密切關係之行為，亦
      應涵攝在內（最高法院91年度台上字第1025號判決意旨參
      照）。
    2.查營業員係從事有價證券承銷、自行買賣、受託買賣、內
      部稽核或主辦會計等職務，此觀證券商負責人與業務人員
      管理規則第3 條1 項第3 款規定即明，而助理營業員縱使
      依規定不得獨自接受客戶之委託買賣股票，但仍負有協助
      業務員受理客戶委託買賣股票之職務。被告甲○○雖僅為
      被告丁○○○公司之助理營業員，惟被告丁○○○公司為
      證券經紀商，所從事之業務係接受客戶委託，於有價證券
      集中交易市場或店頭市場上以行紀方式為客戶買賣有價證
      券，被告甲○○既協助營業員為客戶掛出買單或賣單，是
      其在丁○○○公司所為之股票交易行為，即難謂與該公司
      無關。本件被告甲○○利用其為丁○○○公司助理營業員
      之便，利用原告於丁○○○公司開立證券帳戶，受託進行
      股票交易，及原告不諳股票操作手續與流程，暨原告係以
      融資融券及約定可電話下單無需存摺用印，營業員可逕代
      為下單交易之機會，未得原告之授權，擅自出賣原告前述
      股票，再佯稱入錯帳，先於86年8 月1 日，使原告陷於錯
      誤提領一銀公司現股10張予甲○○，甲○○即於同日將其
      賣出；後亦同以入錯帳之詐術，使原告將款項匯至其本人
      或其指定之他人金融帳戶內，此為臺灣高等法院95年度上
      易字第2601號刑事判決所認定之事實，且為兩造所不爭執
      ，被告甲○○此部分行為之「外觀」顯然已具有執行職務
      之形式，應認屬甲○○執行職務之行為無疑。又如甲○○
      非丁○○○公司之助理營業員，當無從知悉原告股票買賣
      程序及買賣資金進出之情形，是甲○○於營業時間內，在
      丁○○○公司之營業場所為前開侵權行為，自係利用職務
      上予以之機會，而為與其執行職務之時間及處所有密切關
      係之行為，在客觀上足認與其執行職務有關，自屬受僱人
      因執行職務不法侵害他人之權利之行為。
    3.次按選任受僱人及監督其職務之執行，已盡相當之注意或
      縱加以相當之注意而仍不免發生損害者，僱用人不負賠償
      責任，民法第188 條第1 項後段固定有明文。然此除外情
      形，係僱用人之免責要件，僱用人苟欲免其責任，即應就
      此負舉證之責。本件被告丁○○○公司固主張其僱用被告
      甲○○時，除考量其有從事證券買賣之經驗，具有辦理證
      券買賣之一定能力，且未查得其曾有業務侵占、詐欺之犯
      行前科，縱盡選任及監督之責，亦無從防止云云，惟被告
      甲○○接受客戶委託從事證券交易非僅一朝一夕，被告丁
      ○○○公司對此卻毫無所悉，實難謂其監督甲○○職務之
      執行已盡相當之注意，被告丁○○○公司既未舉證證明其
      就選任甲○○及監督其職務之執行，已盡相當之注意或縱
      加以相當之注意而仍不免發生損害，揆諸前揭說明，自不
      得解免民法第188 條第1 項之僱用人連帶賠償責任。
（二）原告主張所受損害之金額，有無理由之部分：
    1.原告雖主張被告甲○○未經其同意盜賣其所有之上開47張
      股票，因此應賠償價差810,648 元云云，惟股票之交易價
      格並非恆常不變，常受政治、經濟等因素之影響而起起伏
      伏，從事股票交易具有相當高程度之風險，並非穩賺不賠
      。被告甲○○盜賣原告前揭股票之時間為86年7 月至9 月
      間，而我國集中市場加權指數於86年7 、8 月曾達1 萬多
      點，其後即一路下跌至88年2 月之5 千餘點，後雖又於89
      年2 、3 、4 月曾上漲至1 萬餘點，惟其後即一路下挫至
      90年10月之最低點3 千餘點，其後高低起伏，至今即未曾
      再突破1 萬點，原告既從事股票交易，對此當無不知之理
      ，是被告甲○○盜賣原告前開股票之時間已是我國集中市
      場加權指數之相對高點，若由原告自行出售，難認售價必
      高於其買進之價格而一定獲利，是原告主張被告甲○○盜
      賣前開47張股票之價格低於其買進之價格，其間之差額81
      0,648 元應由被告負賠償責任，即屬無據。
    2.被告甲○○以盜賣原告所有日月光公司股票13張所得款項
      購買一銀公司股票10張，再向原告佯稱輸入錯誤，致原告
      交付該10張一銀公司股票予被告甲○○，業如前述，此部
      分一銀公司股票10張之買進價額為1,225,000 元，手續費
      1,745 元，有買賣對帳單在卷可按（見本院卷第72頁），
      故原告此部分損失合計1,226,745 元（計算式：1,225,00
      0 ＋1,745 ＝1,226,745） 。
    3.被告甲○○盜賣原告所有中華開發公司股票5 張、日月光
      公司股票7 張、台積電公司股票3 張，所得款項用以購買
      國巨公司股票10張，後又將該10張國巨股票盜賣，得款1,
      423,673 元，嗣又向原告佯稱輸入錯誤，致原告將該款項
      匯至被告甲○○指定之帳戶內；被告甲○○嗣又向原告佯
      稱輸入錯誤，致原告將316,167 元匯至被告甲○○指定之
      帳戶內，業如前述，是此部分原告損失合計1,739,840 元
      （計算式：1,423,673 ＋316,167 ＝1,739,840） 。
    4.原告主張被告甲○○未經其授權而多次當沖股票，致其損
      失765,788 元云云，固據其提出資券互抵明細表為證（見
      本院卷第79頁），惟此為被告丁○○○公司所否認，而僅
      憑該資券互抵明細表之內容，無從認定該當沖交易均為被
      告甲○○未經原告授權所為，另原告於提出刑事告訴及本
      件民事訴訟之初，均未提及被告甲○○有未經其授權而多
      次當沖股票，致其損失765,788 元之情事，此有附帶民事
      訴訟起訴狀在卷可按，並經本院調閱臺灣臺北地方法院檢
      察署87年度偵字第9565號偵查卷宗核閱無誤，原告若確受
      有此部分損害，於知悉被告甲○○有盜賣股票之情，查閱
      相關存摺、簿冊等資料時當可一併察覺，惟原告於提出刑
      事告訴及本件民事訴訟之初，均未提及此事，迄臺灣高等
      法院95年度上易字第2601號判決後，始追加此部分侵權行
      為事實，然該刑事判決亦未明確認定原告受有此部分金額
      之損害，原告復無法另提其他事證以實其說，是原告此部
      分請求即無理由。
    5.綜上，本件原告所受損害合計2,966,585 元（計算式：1,
      226,745＋1,739,840 ＝2,966,585） 。
（三）關於原告就本件損害之發生與擴大是否與有過失之部分：
    1.按損害之發生與擴大，被害人與有過失者，法院得減輕賠
      償金額，或免除之，民法第217 條第1 項定有明文。
    2.本件原告於被告甲○○先後多次佯稱員工輸入錯誤，誤將
      他人股票、股款匯入其帳戶內，且金額合計高達上百萬元
      之情形下，卻未向丁○○○公司做任何查證，或要求甲○
      ○提出相關證明，僅憑甲○○片面之詞即依其要求交付股
      票及匯款至甲○○指定之私人帳戶內，原告對本件損害之
      發生或擴大，顯難辭其咎，應屬與有過失。本院斟酌本件
      損害之造成，主要係被告甲○○故意侵權行為所致，原告
      之過失責任比例較低，應以9 ：1 為適當，即原告前開得
      請求之損害賠償金額應減10% ，即應減為2,669,927 元（
      計算式：2,966,585 ×90% ＝2,669,927 ，元以下4 捨5
      入）。
六、綜上所述，原告依侵權行為法則，請求被告連帶給付2,669,
    927 元，及自附帶民事訴訟起訴狀繕本送達被告之翌日（被
    告甲○○、丁○○○公司分別於88年6 月1 日、同年6 月4
    日收受附帶民事訴訟起訴狀繕本，見本院88年度附民字第28
    9 號卷宗所附附帶民事訴訟起訴狀末頁及送達證書）起至清
    償日止按年息5%計算之利息，為有理由，應予准許，逾此部
    分請求，為無理由，應予駁回。
七、本件事證已臻明確，兩造其餘主張陳述及所提之證據，經本
    院審酌後，認均不足以影響本判決之結果，均毋庸一一論述
    ，附此敘明。
八、原告及被告丁○○○公司均陳明願供擔保，聲請宣告假執行
    及免為假執行，就原告勝訴部分均核無不合，爰分別酌定相
    當擔保金額准許之。至原告敗訴部分，其訴既經駁回，假執
    行之聲請亦失所附麗，應併予駁回。
九、訴訟費用負擔之依據：民事訴訟法第79條、第85條第2 項。
中    華    民    國    97    年    1     月    8     日
                  民事第一庭法  官  蔡和憲
以上正本係照原本作成。
如對本判決上訴，須於判決送達後20日內向本院提出上訴狀。
中    華    民    國    97    年    1     月    8     日
                            書記官  吳文雄


司法院資訊處製作；財團法人民間司法改革基金會備份。
